臺灣屏東地方法院民事判決　九十年度訴字第三三二號
　　原　　　告　甲○○
　　　　　　　　壬○○○
　　　　　　　　丁○○○
　　　　　　　　乙○○
　　被　　　告　丙○○
　　　　　　　　辛○○
　　　　　　　　庚○○
　　　　　　　　己○○
　　　　　　　　戊○○
右當事人間確認通行權存在事件，本院判決如左：
    主      文
確認原告對被告所共有坐落屏東縣枋寮鄉○○段九七六地號如附圖所示Ｇ（面積六點
零三平方公尺）、Ｆ１（面積十一點七九平方公尺）及Ｈ（面積二百十四點五八平方
公尺）即黃色著色部分土地（面積合計二百三十二點四平方公尺）有通行權。
被告應將前開土地上如附圖所示１－２間之鐵柱及鐵絲圍籬拆除。
訴訟費用由被告負擔。
    事實及理由
一、原告起訴主張：原告乙○○所有坐落屏東縣枋寮鄉○○段（重測前為枋寮段北勢
    寮小段，以下土地均為同段）九七六之二地號土地、原告丁○○○所有九七七地
    號土地、原告壬○○○所有九七八地號土地、原告甲○○所有同段九七九地號土
    地，均與被告所共有之九七六地號土地分割自同一筆土地。原告前開四筆土地分
    別輾轉自被告之父楊炭處購得（其轉手情形如附表所示），並分別在土地上建造
    房屋居住。被告之父楊炭出賣前開土地之時，因前開土地無其他道路可通公路，
    曾允諾提供系爭土地十公尺路面，無償讓原告及當地其餘地主通行以聯絡公路。
    系爭土地於民國七十二年間由被告庚○○、辛○○、己○○、戊○○及訴外人楊
    黃月英繼承而為公同共有，嗣於八十一年六月二十九日由被告等五人辦理分割繼
    承後而由被告分別共有。詎被告竟無故於九十年四月六日，將系爭土地如附圖所
    示１－２間以鐵棍圍欄，將路面二分之一圍住，致使原告與其他地主之車輛無法
    通行且行走不便。為此受依法求為(一)確認原告對被告所共有坐落屏東縣枋寮鄉○○段九七六地號如附圖所示Ｇ（面積六點零三平方公尺）、Ｆ１（面積十一點七
    九平方公尺）及Ｈ（面積二百十四點五八平方公尺）即黃色著色部分土地（面積
    合計二百三十二點四平方公尺）有通行權。(二)被告應將前開土地上如附圖所示１
    －２間之鐵柱及鐵絲圍籬拆除之判決。
二、被告則以：原告可利用訴外人陳永弘等人所共有之九六○地號土地、訴外人陳高
    德所有之九六四地號土地二點二公尺寬度之既成巷道（夾於一六○、一六二地號
    間）就近通行，十分便捷且直接了當。且原告在其所有土地上建築房屋居住，均
    在屋前留有空地，原告應通行該空地。退萬步言，被告基於鄰地情誼亦僅同意原
    告使用系爭土地一點四公尺之寬度而為通行，始為損害最少之處所及方法，故請
    求駁原告之訴。
三、本件被告經合法通知，未於言詞辯論期日到場，核無民事訴訟法第三百八十六條
    所列各款情形，爰依原告之聲請，由其一造辯論而為判決。
四、原告請求確認渠等對於被告所共有之系爭土地如附圖所示之Ｇ、Ｆ１及Ｈ部分有
    通行權存在，被告雖表示其願基於鄰地地主之情誼，同意原告通行上開土地之一
    部，然查其真意仍否認原告就該部分有法定通行權存在，故原告就本件提起確認
    之訴，仍有即受確認判決之法律上利益。又原告於九十一年五月十一日具狀追加
    請求被告應將前開土地上如附圖所示１－２間之鐵柱及鐵絲圍籬拆除之判決，雖
    被告不同意其追加，然原告原訴及追加之訴，均以被告否認渠等對於系爭土地有
    通行權，而在系爭九七六地號土地上架設鐵絲圍籬致妨礙原告通行，為渠等請求
    之基礎原因事實。是原告追加前開有關排除侵害之聲明，依現行民事訴訟法第二
    百五十五條第一項第二款規定，尚非法所不許，均合先敘明。
五、原告所有之前開土地與被告所有之系爭土地均分割自同一筆土地，被告於九十年
    四月六日在系爭土地上以鐵棍圍欄，將路面二分之一圍住等情，有電腦登錄及手
    抄之土地登記謄本各五份為證，且經本院依職權調閱九十年執全字第五八三號民
    事執行卷宗核閱屬實，並為兩造所不爭，應堪信為真實。
六、按土地因與公路無適宜之聯絡，致不能為通常使用者，土地所有人得通行周圍地
    以至公路。但對於通行地因此所受之損害，應支付償金。前項情形，有通行權人
    ，應於通行必要之範圍內，擇其周圍地損害最少之處所及方法為之。因土地一部
    之讓與或分割，致有不通公路之土地者，不通公路土地之所有人，因至公路，僅
    得通行受讓人或讓與人或他分割之所有地。前項情形，有通行權人，無須支付償
    金，民法第七百八十七條、第七百八十九條分別定有明文。前開民法第七百八十
    九條規定之立法主要旨趣，在於當事人為讓與或分割土地時，對於不能與公路適
    宜聯絡之情況，當為其所預見，而可期待其事先為合理解決，故土地所有人不能
    因自己之讓與或分割土地，致對當事人以外嗣後受讓土地之其他所有人造成不測
    之損害，而使原有之通行方法消滅（最高法院八十六年台上字第二九五五號判決
    意旨參照）。經查：原告所有之前開土地之北端、西側、東邊均無與公路為適宜
    之聯絡出口，僅南面臨接被告所共有之系爭九七六地號土地。而被告所共有之系
    爭九七六地號土地地形狹長，西向可直接通屏東縣枋寮鄉○○路，東向則遭遇一
    道磚牆阻隔，須越過磚牆後始能借道九六○地號土地通至公路等情，業經本院至
    現場勘驗屬實，並製有現場略圖附卷可稽，復有地籍圖及地政機關之複丈成果圖
    各一份附卷可證。據此以觀，原告所有前開土地與被告所共有之系爭土地，在分
    割前其中有一部分（即現在之九七六地號土地部分）係臨接枋寮鄉○○路，並非
    袋地。其未分割前該土地之各部均得藉臨接公路之部分而與公路聯絡，此為土地
    之原有通行方法。直至土地分割後，原告所有前開土地則不再臨接隆山路或其他
    公路，原告所有之前開土地已因土地之分割而成為袋地，依照前開法律規定及說
    明，為免因土地之分割而造成鄰地之負擔，兩造均不得主張原告所有之前開土地
    對於他人之土地有鄰地通行權。是原告為自前開土地通行至公路，通行權應存在
    於自同一筆土地分割而來之各筆土地上。
七、被告雖辯稱訴外人陳永弘等四人所共有之九六○地號土地上，開設有二點二公尺
    寬度之既成巷道（夾於一六○、一六二地號間），可供原告就近通行，十分便捷
    且直接了當，原告無依民法第七百八十九條主張鄰地通行權之餘地云云。然查訴
    外人陳永弘等四人所共有之九六○地土地重測前為六四一之八地號，並非係同一
    筆土地因分割所增加之地號，原告自無變更原有之通行方法，而改通行此筆九六
    ○地號土地之餘地。況原告若欲通行此筆土地，須先翻過一道磚牆始得為之，已
    如前述，更難認原告土地得借此一通行方法而與公路相通。
八、原告所有前開土地分割前並非袋地，因為分割始成為袋地，原告之通行權存在於
    自同一筆土地分割而來之土地上，已如前述。至渠等通行權究存在於分割後之何
    筆土地？其範圍為何？則須參酌民法第七百八十七條第二項之規定，擇其損害最
    小之方法為之。經查：
  (一)被告所有之系爭九七六地號土地，重測前為五六一之二地號，重測前因分割而增
    加之地號有五六一之八三至五六一之九四等地號（其中五六一之八五地號重測後
    為九九八地號，現為原告戊○○所有；五六一之八六地號重測後為九九七地號，
    現為訴外人戴水龍所有；五六一之八九重測後為九九四地號，現為被告丙○○所
    有；五六一之九○地號，重測後為九九三地號，現為被告辛○○所有；五六一之
    九一地號，重測後為九七七地號，現為原告丁○○○所有；五六一之九二地號重
    測後為九七八地號，現為原告壬○○○所有；五六一之九三重測後為九七九地號
    現為原告甲○○所有；五六一之九四重測後為九八○地號，現為訴外人洪順天所
    有），又重測後九七六地號土地又再次分割而增加九七六之一至九七六之四地號
    等筆土地（其中九七六之二地號土地為原告乙○○所有）。而由地籍圖上觀察上
    述各筆土地可知，系爭土地於分割時依由北向南條狀方式分割，各筆土地分割後
    由西向東平行排列，僅留九七六地號土地與他筆土地走向不同，由土地之最東側
    起一直恆互於其他筆土地之南面，一直延伸至隆山路而與公路相通。顯見土地分
    割時，已考量到分割後將會有多筆土地成為袋地之情形，為求對於分割後成為袋
    地之通行方法預作安排，而留下系爭九七六地號土地自土地之最內端蜿蜒至隆山
    路與公路相通。再觀察所預留之土地形狀及寬度，除作道路使用外，似無法如其
    他分割所增加之土地一般，作更有價值之利用。故以此筆土地供作通行之用，應
    較利用其他因分割所增加之地號土地為通行侵害較小。據此，五六一之二地號土
    地本非袋地，經分割後成為袋地之各筆土地，所得通行之土地位置，應以利用系
    爭九七六地號通行，對於各筆土地整體之侵害最小無疑。
  (二)又汽車為現代生活普遍之代步工具，無論人員之運送，貨物之補給，使用汽車已
    成為生活之基本需求，併為現代生活運輸工具之最低基本要求。本件原告所有前
    開土地，地目為田，但現在供建屋居住使用，有土地登記謄本可稽，並經本院勘
    驗製有現場略圖可證。為使該土地發揮其通常之效用，使該土地得與外界為適當
    之溝通，不論原告所有前開土地係為作現代居住使用或作為一般農業用途，預留
    汽車通行之通道，應屬通行之必要範圍。而為使汽車得以安全出入，本院認為預
    留約略三公尺寬之道路，對於鄰地之侵害為必要之侵害。查被告所有系爭九七六
    地號土地呈狹長形，其寬度最寬三點二五二公尺，最窄二點六九九公尺（見卷附
    之枋寮地政事務所九十一年六月二十一日土地複丈成果圖）。再衡諸土地分割時
    ，本即預留系爭土地作為通道，故原告通行系爭九七六地號土地之範圍全部，仍
    屬對於鄰地侵害最小之方法。
  (三)被告辯稱原告應僅得通行寬度二點二公尺或寬度一點四公尺之寬度以供人或機車
    雙向通行等語，尚不符現代生活之理念。被告又辯稱原告在其所有土地上建築房
    屋居住，均於屋前留有空地，該空地得供原告自己通行云云，然查原告為求通行
    至公路，依常理必須通過自己門前之空地毫無疑問，故各原告分別就其所有土地
    前空地之通行權利，自屬毋庸確認。但如各原告為聯絡公路而使用其他原告或其
    餘九七六之四、九七六之三、九七六之一、九九三、九九四地號等筆土地之空地
    部分，其對於這些土地造成之損害自較使用本即預留作為通道之九七六地號土地
    為大。是單獨就九七六地號土地而言，通行九七六之四、九七六之三、九七六之
    一、九九三、九九四地號之空地或許對於九六七地號之損害較小，但就整體觀之
    ，顯然並非損害最小之方法，故被告前開所辯亦非可以採信。
  (五)小結：原告之土地與被告之土地分割自同一筆土地，分割前土地並非袋地，分割
    後原告之前開土地則成為袋地，原告為使渠等之土地發揮應有之效用，得通行被
    告所有系爭九七六地號土地之全部，而不得通行九六○地號土地。
九、末按民法第七百八十九條第一項之鄰地通行權，為土地所有人所有權之擴張，倘
    鄰地所有權人妨礙通行者，亦得本於所有權之權能，請求排除之。本件原告就被
    告所有之系爭九七六地土地有通行權存在，已如前述。被告竟於九十年四月六日
    在系爭土地上如附圖所示１－２部分撘設鐵柱及鐵絲圍籬，顯已影響原告之通行
    權利，對於原告之通行權造成妨礙，依照前開說明，原告應得本於通行權之權能
    ，請求排除之。
十、綜上所述，原告對於被告所共有之系爭九七六地號土地全部均有通行權。被告依
    法不能妨礙原告之通行，被告於九十年四月六日在系爭土地上搭設鐵柱鐵籬妨礙
    原告通行，原告得請求排除之。從而，原告起訴求為確認原告對被告所共有坐落
    屏東縣枋寮鄉○○段九七六地號土地之部分，如附圖所示Ｇ（面積六點零三平方
    公尺）、Ｆ１（面積十一點七九平方公尺）及Ｈ（面積二百十四點五八平方公尺
    ）即黃色著色部分土地（面積合計二百三十二點四平方公尺）有通行權及被告應
    將前開土地上如附圖所示１－２間之鐵柱及鐵絲圍籬拆除之判決，洵屬有據，應
    予准許。
據上論結，原告之訴為有理由，依民事訴訟法第三百八十五條第一項前段、第七十八
條、第八十五條第二項，判決如主文。
中　　　華　　　民　　　國　　九十一　　年　　　十二　　　月　　十一　　日
                                    臺灣屏東地方法院民事第一庭
~B審判長法官　羅心芳
~B法　　　官　許蓓雯
~B法　　　官　周群翔
右為正本係照原本作成。
如不服本判決，應於收受送達後二十日內向本院提出上訴書狀（均須按他造當事人之
人數附繕本）。
~B法院書記官　劉淑蓉
中　　　華　　　民　　　國　　九十一　　年　　　十二　　　月　　十一　　日
附表：
一、楊炭於六十六年八月間將屏東縣枋寮鄉○○段第九七七號土地讓與予楊登雲，楊
    登雲於八十六年十二月間轉贈與原告丁○○○。
二、楊炭於六十六年八月間將屏東縣枋寮鄉○○段第九七八號土地讓與楊高貞、楊高
    貞於六十七年三月二十日再轉讓與原告壬○○○。
三、楊炭將屏東縣枋寮鄉○○段第九七九號土地讓與古春德，古春德轉讓與楊蘇錦霞
    、楊蘇錦復轉讓予李東益，李東益再於七十四年間轉讓與原告甲○○。
四、被告庚○○於八十年五月七日將屏東縣枋寮鄉○○段第九七六之二號土地讓與原
    告乙○○。
